【裁判字號】    97,訴,548
【裁判日期】    980409
【裁判案由】    損害賠償
【裁判全文】
臺灣屏東地方法院民事判決               97年度訴字第548號
原      告  國泰世紀產物保險股份有限公司
法定代理人  丁○○
訴訟代理人  己○○
被      告  丙○○
訴訟代理人  許乃丹律師
上列當事人間損害賠償事件，本院於民國98年3 月26日言詞辯論
終結，判決如下：
    主  文
原告之訴及假執行聲請均駁回。
訴訟費用由原告負擔。
    事實及理由
一、原告起訴主張：
  (一)債務人乙○○自民國90年1 月2 日起至94年9 月13日止，任
    職屏東縣警察局東港分局警備隊員，負有依法行使協助偵查
    犯罪及有關警察業務之交通事項之職權，為依法令從事公務
    之人員，竟因債務人許貴榮請託其違背職務而核發登載不實
    之道路交通事故證明書，並允以事成後將給予報酬，而基於
    對於違背職務之行為收受賄賂而在職務上所掌之公文書內為
    不實之登載及幫助許貴榮詐欺取財之犯意，允諾許貴榮請託
    之事項，並進而違背職務，明知訴外人即死者劉慶興係駕駛
    自小貨車酒醉自撞車禍死亡，仍於94年3 月16日在屏東縣警
    察局東港分局交通事故處理組辦公室，僅依許貴榮所提供相
    關資料，在其職務上所掌得以出具之道路交通事故證明書之
    公文書上「肇事情形」欄內，登載不實之內容，乙○○完成
    前開登載不實之道路交通事故證明書後，即將該證明書交付
    許貴榮，及幫助許貴榮詐欺取財之被告，而圖利並幫助許貴
    榮為詐欺取財之行為，許貴榮、債務人潘順祺及債務人林國
    輝及不符合保險理賠要件之死者劉興慶家屬即債務人蔡玉枝
    共同意圖不法所有，並基於使公務員登載不實文書、業務登
    載不實文書及詐欺取財之故意，由許貴榮持該文書及相關資
    料向原告申請保險給付，原告因不知該文書係不實，因而陷
    於錯誤，進而核定給付理賠金新臺幣（下同）1,511, 598元
    予蔡玉枝領得，前述乙○○、許貴榮、潘順祺、林國輝、蔡
    玉枝等債務人與被告均應負共同侵權行為之損害賠償責任。
  (二)被告雖否認不須負共同侵權行為責任，然依臺灣高等法院高
    雄高分院97年上訴字第895 號刑事判決書 (下稱高院判決)
    第22頁所載「丙○○係許貴榮之配偶，其與許貴榮共同意圖
    為自己不法之所有並基於行使公務員登載不實文書、業務登
    載不實文書及詐欺取財之概括犯意聯絡，明知如附表一、三
    原證二所示之傷者或死者實際上並未發生道路交通事故或係
    駕駛人自行駕車撞擊肇事.. 」 、「於92、93年間，在如附
    表七編號1 至編號3 所示之地點，分別向甲○○、乙○○所
    交代姓名不詳之不知情同事索取偽造之道路交通事故證明書
    及相關資料後交與許貴榮.... 」 ，及第81頁「…被告丙○○就所犯刑法第339 條第1 項之詐欺取財部分，與被告林國
    輝、邱偉能、黃泰森及許貴榮、附表八、九所示『同有犯意
    之人』欄所示之人有犯意聯絡及行為分擔，爰均論以共同正
    犯.. 」 ，準此，被告既與許貴榮為上述所示案件之詐欺財
    罪之共同正犯，則應就其詐取之保險金部分，對已給付保險
    金之原告負侵權行為責任。再者，被告和許貴榮係原證二所
    列案件詐欺取財罪之共同正犯，而「劉慶興」駕駛小貨車自
    撞車禍身亡為原證二所列之案件，故被告應對原告負損害賠
    償責任，並於本院聲明：1.被告應給付原告1,511,598 元，
    及自起訴狀繕本送達之翌日即98年2 月10日起至清償日止，
    按年息百分之5 計算之利息。2.願供擔保請准宣告假執行。
  (三)對被告抗辯之陳述：
    依本院95年度訴字第394 號刑事判決（下稱本院刑事判決）
    或高院判決，均明顯指出被告於92、93年間分別在如被證一
    編號1 至3 所示地點，分別向證人甲○○、證人乙○○所交
    代姓名不詳之不知情同事索取偽造之道路交通事證明書及相
    關資料後交與許貴榮，而依高院判決第15頁所載，乙○○不
    實登載者係附件三之文件，而「劉慶興」駕駛小貨車自撞車
    禍身亡為原證2 所列之案件。是故，被告主張因被證1 內容
    未載本件「劉慶興」駕駛小貨車自撞車禍身亡之事故，而主
    張不負侵權行為責任，實屬謬論。
二、被告則以：
  (一)原告主張被告應負共同侵權行為之責任，無非係以被告因幫
    助許貴榮詐欺取財犯意，而圖利許貴榮並幫助許貴榮向原告
    為詐欺取財犯行，惟依照本院刑事判決附表七內容所載，被
    告縱使遭本院認定有幫助許貴榮之犯行，惟依本院刑事判決
    附表七所認定被告之幫助行為，並無本件「劉慶興」駕駛自
    小貨車自撞車禍身亡之事故，已難認被告就本件事故有何幫
    助之情而需與前夫許貴榮（業經本院96年度婚字第268 號民
    事判決離婚確定）連帶負損害賠償之責任；況依刑事同案被
    告乙○○於本院刑事庭證述之內容：乙○○於96年11月20日
    審理時證稱：「（你開好不實交通事故證明書之後都交給誰
    ？）大部分交給許貴榮」、「（丙○○有無和你接洽過說要
    如何開立交通事故證明書？）沒有，都是許貴榮和我接洽的
    」、「（都是何人送錢給你？）許貴榮說保險金下來才拿一
    部份給我，都是許貴榮拿錢給我，丙○○沒有送錢給我過」
    、「（在東港大橋交錢時）那次只有許貴榮下車，我沒有看
    到丙○○在場」、「（你和許貴榮商議所有相關所有相關車
    禍事故證明書的偽造過程中，丙○○有無參與過？）沒有，
    許貴榮只有拿資料叫我寫」、「（丙○○去警局索取交通事
    故證明書時，許貴榮有無告知你丙○○知道事情經過？）沒
    有，他只有說他會叫人家去拿交通事故證明書」，由上證述
    內容可知，被告於本案之角色，僅有偶而應前夫許貴榮交代
    向第三人（如證人乙○○）拿取如車禍事故證明書等物或代
    為轉交物件或款項，但被告對於該證明書之真偽、款項之多
    寡及由來，因均僅是代理角色，許貴榮又不願將詳情告知被
    告，是被告對於丈夫確實在從事詐領保險金等不法行為，並
    非完全瞭解，復參照其他共犯如潘順祺、戊○○等人於刑事
    庭答辯及證述的內容以觀，本案均由許貴榮與渠等接洽、討
    論及交付款項，談論及詐領過程，被告均不在場，亦未參與
    ，是被告實難對本件詐領保險金的過程、詐領若干款項等事
    實為明確陳述，遑論對於根本未經手、如本件起訴內容之案
    件，有何幫助之行為或損害賠償之責任？參照最高法院84年
    臺上字第798 號判決、84年臺再字第第9 號判決之意旨，民
    事上之共同侵權行為，必須各行為人之故意或過失行為，均
    為其所生損害之共同原因，始足成立，又各行為人就其行為
    須有故意或過失，以及該行為與損害間須有相當因果關係，
    俱為構成侵權行為所不可或缺之要件，如其中一人只要欠缺
    其一，不但其侵權行為無由成立，尤無成立共同侵權行為之
    餘地，原告就此部分顯未詳閱刑事判決所列判決理由及附表
    七所列認定有幫助部分之案件，是原告起訴被告丙○○應負
    本件損害賠償責任，自無理由等語置辯，並於本院聲明：如
    判決主文所示。
  (二)對原告抗辯之陳述：高院判決因把所有的共同被告改列共犯
    ，以致於事實與卷證資料不符，包括被告丙○○與其他共同
    被告間均有犯意聯絡及行為分擔部分並無證據可以證明。依
    照高院判決書第22頁第7 ，被告丙○○事實上所有犯罪行為
    只有在判決書附表七的內容有涉及，此部分更有證人甲○○
    、乙○○在一審證述明確，所以依高院的判決不可認定原告
    起訴本件的犯罪事實與被告丙○○有關，故原告之訴無理由
    。
三、按「數人共同不法侵害他人之權利者，對於被害人所受損害
    ，所以應負連帶賠償責任，係因數人之行為共同構成違法行
    為之原因或條件，因而發生同一損害，具有行為關連共同性
    之故。民事上之共同侵權行為，並不以共同侵權行為人在主
    觀上有犯意聯絡為必要，如在客觀上數人之不法行為，均為
    其所生損害之共同原因，即所謂行為關連共同，已足以成立
    共同侵權行為。」最高法院著有85年度臺上字第139 號判決
    可供參考。次按「民法第一百八十五條第一項所謂之數人共
    同不法侵害他人之權利，係指各行為人均曾實施加害行為，
    且各具備侵權行為之要件而發生同一事故者而言，是以各加
    害人之加害行為均須為不法，且均須有故意或過失，並與事
    故所生損害具有相當因果關係者始足當之；第二項所稱之幫
    助人，係指幫助他人使其容易遂行侵權行為之人，其主觀上
    須有故意或過失，客觀上對於結果須有相當因果關係，始須
    連帶負損害賠償責任。」最高法院另著有92年度臺上字第15
    93號判決可為參考。
四、經查：原告主張被告於前揭時地基於幫助許貴榮詐欺取財之
    犯意，明知死者劉慶興係駕駛自小貨車酒醉自撞車禍死亡，
    仍由乙○○於94年3 月16日在屏東縣警察局東港分局交通事
    故處理組辦公室，依許貴榮所提供相關資料，在其職務上所
    掌得以出具之道路交通事故證明書之公文書上「肇事情形」
    欄內，登載不實之內容，並將該證明書交付許貴榮，由許貴
    榮持該文書及相關資料向原告申請保險給付，原告因不知該
    文書係不實，因而陷於錯誤，進而核定給付理賠金1,511,59
    8 元予劉興慶之家屬蔡玉枝領得，而認被告與乙○○、許貴
    榮、潘順祺、林國輝、蔡玉枝等人應負共同侵權行為責任云
    云，被告對於原告曾給付蔡玉枝上述金額及乙○○確有提供
    不實之道路交通證明書交給許貴榮作為申請理賠金之用等並
    無爭執，僅以被告關於劉興慶之事故未有幫助許貴榮之情置
    辯，而查，被告確實並未參與劉興慶之車禍事故相關理賠過
    程，業經被告所舉證人乙○○到庭證述：「（你原來在何單
    位工作？）東港分局，我認識許貴榮，他從事保險，是朋友
    介紹，他要我偽造交通書的證明，丙○○我不認識，我都是
    與許貴榮接觸，我和他接觸做過16件。《新園鄉內庄村被害
    人劉進興撞到電線桿受傷，這件你有無印象？（提示高院判
    決書附表三標號五）》這一件的證明是許貴榮找人，要我出
    證明，這一件車禍事件是別人處理的，但肇事證明是我出的
    。寫好之後我是交給許貴榮，事後許貴榮拿三萬給我，這件
    丙○○與我沒有接觸，我不認識甲○○。（你如何交給許貴
    榮？）他會打電話給我，只有一件他太太來找我，不是這一
    件，因為這一件是我直接拿給許貴榮。丙○○的案件蠻後面
    處理的，但不是這一件。（原告訴訟代理人：請求補問表七
    標號六在東港大橋下面張貴榮有協同丙○○交10萬元給你，
    這十萬元有無包括上述的3 萬元？）沒有，是潘信宏的那一
    件，因為我缺錢所以許貴榮給我10萬元。與劉慶興這一件沒
    有關係，劉慶興這一件是比較後面發生的事情。」等語在卷
    （見本院卷第169 至170 頁），核證人乙○○之證述與高院
    判決所認定事實大致符合，亦有該高院判決在卷可稽，顯見
    被告抗辯其對劉興慶之事故，實無參與等詞核屬可信。
五、承上所述，高院判決固然對被告之犯行予以認定在案，惟本
    院審酌被告有無與債務人許貴榮等人成立共同侵權行為之責
    任，仍得基於調查證據所得確信而為個別認定，不受刑事案
    件認定事實所拘束。參考最高法院前揭92年度臺上字第1593
    號判決所揭意旨，民法第185 條第2 項所稱之幫助人，係指
    幫助他人使其容易遂行侵權行為之人，其主觀上須有故意或
    過失，客觀上對於結果須有相當因果關係，始須連帶負損害
    賠償責任。而被告關於劉興慶事件之發生既未參與，亦未見
    有故意或過失犯意之認知或聯絡，客觀結果上亦難認對於理
    賠金損害有何相當因果，則其無須負共同侵權行為甚明。從
    而原告依據民法第185 條規定訴請其應給付原告1,511,598
    元，及自起訴狀繕本送達之翌日即98年2 月10日起至清償日
    止，按年息百分之5 計算之利息，於法無據，應予駁回。
六、假執行之宣告：原告之訴既經駁回，其假執行聲請亦失所依
    附，應併予駁回。
七、本件事證已臻明確，兩造其餘主張、陳述及立證方法，經核
    於判決不生影響，爰不逐一論列，附此敘明。
據上論結：原告之訴為無理由，依民事訴訟法第78條，判決如主
文。
中    華    民    國    98    年    4     月    9     日
                  民事第一庭    法  官  潘快
正本係照原本作成。
如不服本判決，應於收受送達後二十日內向本院提出上訴書狀，
其未表明上訴理由者，應於提出上訴後二十日內向本院補提理由
書狀（均須按他造當事人之人數附繕本）
                                書記官  黃麗燕
中    華    民    國    98    年    4     月    9     日


司法院資訊處製作；財團法人民間司法改革基金會備份。
